ACORDAO-COMPLETO-2475532

ACÓRDÃO 7634/2021 ATA 15/2021 - SEGUNDA CÂMARA

VISTOS, relatados e discutidos estes autos de pedido de reexame interposto pela Sra. Paula Mendes (XXX.269.901-XX) contra o Acórdão 8636/2020-TCU-Segunda Câmara, que considerou ilegal a pensão civil instituída por Joel Mendes (XXX.538.007-XX) em favor da recorrente, negando-lhe o registro, 
ACORDAM os Ministros do Tribunal de Contas da União, reunidos em Sessão da Segunda Câmara, ante as razões expostas pelo Relator, em: 
9.1. com fundamento no art. 48 da Lei nº 8.443/1992 e nos arts. 285, caput, e 286, parágrafo único do RI/TCU, conhecer do recurso de pedido de reexame interposto pela Sra. Paula Mendes, para, no mérito, dar-lhe provimento parcial para tornar sem efeito os subitens 9.4.1 e 9.4.2 do acórdão recorrido em relação à recorrente; e 
9.2. dar ciência deste acórdão ao órgão responsável pela concessão e à recorrente, informando que o teor integral da deliberação poderá ser obtido no endereço eletrônico www.tcu.gov.br/acordaos.

Pedido de reexame interposto por Paula Mendes contra o Acórdão 8636/2020-TCU-2ª Câmara que considerou ilegais atos de pensão civil, negando-lhes registro.

Segunda Câmara

Ministério da Agricultura, Pecuária e Abastecimento.

3. Interessados/Responsáveis/Recorrentes:
3.1. Interessados: Alaide Manoel de Almeida Ferraz (XXX.444.501-XX); Gesa Torres Teixeira (XXX.621.901-XX); Maria Cleuza Alves Pereira (XXX.967.381-XX); Maria Vicente de Abreu (XXX.369.291-XX); Paula Mendes (XXX.269.901-XX); Simone de Almeida Ferraz Rocha (XXX.017.761-XX)
3.2. Recorrente: Paula Mendes (XXX.269.901-XX).

13.1. Ministros presentes: Augusto Nardes (na Presidência), Aroldo Cedraz e Raimundo Carreiro (Relator).
13.2. Ministro-Substituto convocado: Augusto Sherman Cavalcanti.
13.3. Ministros-Substitutos presentes: Marcos Bemquerer Costa e André Luís de Carvalho.

RAIMUNDO CARREIRO

Ministro-Substituto André Luís de Carvalho.

Trata-se de pedido de reexame interposto pela pensionista Paula Mendes contra o Acórdão 8636/2020-TCU-Segunda Câmara, relator Ministro André de Carvalho (peça 23) , que considerou ilegal a pensão instituída por Joel Mendes em favor da recorrente, em razão do percebimento indevido de proventos integrais e paridade, uma vez que a pensão foi instituída com base na Emenda Constitucional 41/2003 e na Lei 10.887/2004, que não autorizam esses direitos. 
2.	Transcrevo a seguir, com ajustes de forma, nos termos do art. 1º, § 3º, inciso I, da Lei nº 8.443/92, a instrução lavrada no âmbito da Secretaria de Recursos (peça 19) , cuja proposta de encaminhamento foi endossada pela direção da unidade (peça 20) e pelo Ministério Público junto ao TCU (peça 21) , na pessoa do Procurador Júlio Marcelo de Oliveira.
"INTRODUÇÃO 
1.	Trata-se de pedido de reexame (peça 30) interposto pela pensionista Paula Mendes contra o Acórdão 8636/2020-TCU-Segunda Câmara (peça 23) , que teve como relator o Excelentíssimo Senhor Ministro-Substituto André Luís de Carvalho. 
1.1. 	A deliberação recorrida apresenta o seguinte teor: 
VISTOS, relatados e discutidos estes autos de pensões civis deferidas pelo Ministério da Agricultura, Pecuária e Abastecimento em favor de Maria Vicente de Abreu, a partir do falecimento de João Francisco de Abreu, em favor de Maria Cleuza Alves Pereira, a partir do falecimento de João Pedro Costa Gomes, em favor de Paula Mendes, a partir do falecimento de Joel Mendes, em favor de Alaíde Manoel de Almeida Ferraz e Simone de Almeida Ferraz, a partir do falecimento de José Góis Ferraz, e em favor de Gesa Torres Teixeira, a partir do falecimento de João Batista Teixeira. 
ACORDAM os Ministros do Tribunal de Contas da União, reunidos em Sessão da 2ª Câmara, nos termos do art. 71, III e IX, da Constituição de 1988 e dos arts. 1º, V, 39, II, e 45 da Lei 8.443/1992, além dos arts. 260, § 1º, e 262, § 2º, do RITCU, ante as razões expostas pelo Relator, em: 
9.1. considerar legais os atos de pensão civil instituídos por João Pedro Costa Gomes em favor de Maria Cleuza Alves Pereira (à peça 13 sob o nº 10104003-05-2012-000015-5) , por José Góis Ferraz em favor de Alaíde Manoel de Almeida Ferraz e Simone de Almeida Ferraz (à peça 15 sob o nº 10104003-05-1998-000431-1) e por João Batista Teixeira em favor de Gesa Torres Teixeira (à peça 16 sob o nº 10104003-05-2012-000012-0) concedendo-lhes os respectivos registros; 
9.2. considerar ilegais os atos de pensão civil instituídos por João Francisco de Abreu em favor de Maria Vicente de Abreu (à peça 12 sob o nº 10104003-05-2013-000008-5) e por Joel Mendes em favor de Paula Mendes (à peça 14 sob o nº 10104003-05-2012-000007-4) , negando-lhes os respectivos registros; 
9.3. dispensar o ressarcimento das quantias percebidas indevidamente, mas de boa-fé, em consonância com a Súmula 106 do TCU; 
9.4. determinar que, no prazo de 15 (quinze) dias contados da ciência desta deliberação, o Ministério da Agricultura, Pecuária e Abastecimento adote as seguintes medidas: 
9.4.1. faça cessar os pagamentos decorrentes dos atos ora considerados ilegais pelo item 9.2 deste Acórdão, sob pena de responsabilidade solidária da autoridade administrativa omissa, nos termos do art. 71, IX, da Constituição de 1988 e do art. 262, caput, do Regimento Interno do TCU;  
9.4.2. dê ciência do inteiro teor desta deliberação às interessadas apontadas no item 9.2 deste Acórdão, alertando-as de que o efeito suspensivo proveniente da eventual interposição de recurso junto ao TCU não as eximirá da devolução dos valores percebidos indevidamente após a notificação, diante do não provimento do recurso, devendo encaminhar o comprovante dessa notificação ao TCU no prazo de até 30 (trinta) dias;  
9.4.3. encaminhe a este Tribunal, nos termos do art. 262, § 2º, do Regimento Interno do TCU, os novos atos de concessão das aludidas pensões civis apontadas no item 9.2 deste Acórdão, sem a ilegalidade indicada nesta deliberação, para que sejam submetidos à apreciação pelo TCU, na forma do art. 260, caput, do RITCU;  
9.5. enviar a cópia do presente Acórdão, com o Relatório e a Proposta de Deliberação, ao Ministério da Agricultura, Pecuária e Abastecimento, para ciência e efetivo cumprimento da determinação proferida pelo item 9.4 deste Acórdão; e 
9.6. arquivar o presente processo, sem prejuízo de promover o monitoramento da determinação proferida pelo item 9.4 deste Acórdão, representando ao TCU, se necessário. (destacamos e sublinhamos) 
HISTÓRICO  
2.	O ato de pensão civil da beneficiária Paula Mendes foi julgado ilegal, uma vez que o instituidor faleceu anteriormente à alteração do regime previdenciário pela Emenda Constitucional 41/2003, mas a concessão foi fundamentada nessa Emenda e no art. 2º da Lei 10.887/2004, sem ter sido assegurado o direito a proventos integrais e paridade. 
2.1. Irresignada, a pensionista interpôs o presente pedido de reexame (peça 30) , cuja argumentação será abordada mais adiante. 
ADMISSIBILIDADE 
3. Reitera-se o exame de admissibilidade realizado pelo Sar/Serur (peça 30) , que opinou pelo conhecimento do recurso, nos termos do artigo 48 da Lei 8.443/1992, c/c os artigos 285 e 286, parágrafo único, do RI/TCU, suspendendo-se os efeitos dos subitens 9.2, 9.4, 9.4.1 e 9.4.3 do Acórdão 8636/2020-TCU-Segunda Câmara. O Excelentíssimo Senhor Ministro Raimundo Carreiro, mediante despacho de peça 35, concordou com esta unidade técnica.  
EXAME DE MÉRITO 
4.  Delimitação 
Constitui objeto do presente recurso definir se o Tribunal de Contas da União observou o devido processo legal na apreciação da legalidade, para fins de registro, do ato de concessão de pensão civil à recorrente. 
5.	Do devido processo legal para apreciação de ato de concessão sujeito a registro pela Corte de Contas. 
5.1.	Aduz a recorrente que o TCU não teria observado os princípios da razoabilidade e proporcionalidade, da segurança jurídica e do devido processo legal, com base nos seguintes argumentos: 
5.2.	A cessação do pagamento da pensão se monstra desnecessária e desproporcional, uma vez que incorreção do fundamento legal apresentado no ato não figura no contracheque da pensionista. 
5.3.	Teria ocorrido violação à Resolução TCU 206/2007, na medida em que não foi levado em consideração o previsto em seu art. 6º, § 1º, quanto à possibilidade de registro e retificação de ofício do ato de concessão, que, embora tenha sido expedido com fundamentação legal incorreta, não deu ensejo a pagamentos irregulares. Ressalta que a remissão às regras ditadas pela EC 41/2003 é prejudicial à pensionista por retirar o direito à integralidade e à paridade, tendo tal apontamento ficado consignado expressamente nos itens 8 e 9 do voto do Relator.  
5.4.	O ato de concessão não estaria gerando pagamentos superiores ao devido, não obstante a incorreção de seu fundamento legal, devendo ser aplicadas as disposições do art. 6º, § 1 º, da Resolução TCU 206/2007, conforme precedentes objeto dos Acórdãos 168/2010, 9.388/2012 e 440/2013, todos da 2ª Câmara. Em casos da espécie, em que havia erro formal no próprio fundamento legal da concessão, houve determinação à Sefip para realizar a devida correção no Sistema Sisac mesmo após a ordem de registro do ato, cabendo ao órgão de origem proceder à correspondente retificação nos assentamentos funcionais do servidor. 
5.5.	Transcreve os arts. 21 e 22 do Decreto-Lei 4.657/1942, incluídos pela Lei 13.655/2018, que assinalam a necessidade de ponderação prévia dos possíveis impactos advindos de decisão que invalide ato, contrato, ajuste, processo ou norma administrativa, além dos obstáculos, dificuldades reais dos gestores, devendo ser modulados seus efeitos para evitar prejuízos anormais ou excessivos. Afirma que o comando para cessação imediata dos pagamentos da pensão à recorrente mostra-se desproporcional e viola tais dispositivos da Lei de Introdução às Normas do Direito Brasileiro, assim como o dever de amparo previsto no art. 230 da Carta Magna, pois é pessoa idosa, hipossuficiente na acepção social e financeira, dependendo dos proventos para sustento da família, custeio de tratamentos de saúde e compra de medicamentos.  
5.6.	Defende a necessidade de preservação da confiança e boa-fé nas relações entre o poder público e particulares, asseverando que a recorrente, que está com 94 anos de idade, é pensionista há quase 20 anos e desde sempre cumpriu todos os requisitos constitucionais e legais, bem como procedeu aos recadastramentos exigidos pela Coordenação de Inativos e Pensionistas do Ministério da Agricultura, Pecuária e Abastecimento, agindo, portanto, de boa-fé, com justa expectativa em relação ao poder público.  
5.7.	Acrescenta que a confiança legítima significa que a Administração Pública não deve frustrar, deliberadamente, a justa expectativa que tenha criado no administrado ou no jurisdicionado, envolvendo coerência nas decisões, razoabilidade nas mudanças e a não imposição de ônus imprevistos e desproporcionais. A boa-fé traduz-se em uma atitude de lealdade e transparência, enquanto a expectativa legítima da pensionista tem amparo na Lei de Introdução às Normas de Direito Brasileiro, na Lei 9.784/1999 e na Constituição Federal. 
5.8.	Nesse cenário, colaciona as precisas palavras do Ministro Celso de Mello no sentido de que "a fluência de tão longo período de tempo culmina por consolidar justas expectativas no espírito do administrado, (...) e, também, por incutir, nele, a confiança da plena regularidade dos atos estatais praticados, não se justificando ante a aparência de direito que legitimamente resulta de tais circunstâncias a ruptura abrupta da situação de estabilidade em que se mantinham, até então, as relações de direito público entre o agente estatal, de um lado, e o Poder Público, de outro" (MS 28.150, decisão monocrática, DJe 175 de 16/9/2009, publicado em 17/9/2009) .  
5.9.	Diante disso, requer que o presente recurso seja provido, para tornar sem efeito o item 9.4.1 do Acórdão 8636/2020-TCU-Segunda Câmara, com expedição de determinação ao Ministério da Agricultura, Pecuária e Abastecimento para que, nos termos do art. 250, inciso II, do RITCU, c/c art. 7º, § 3º, inciso I, e § 4º da Resolução TCU 315/2020, elabore e apresente à Corte de Contas, no prazo de 30 (trinta) , a contar da ciência, plano de ação para correção da fundamentação legal do ato que concedeu a pensão civil à recorrente. 
Análise: 
5.10. Verifica-se que o pedido de reexame datado de 5/11/2020 (peça 30) foi conhecido mediante despacho de 25/11/2020 (peça 27) , com suspensão dos efeitos dos subitens 9.2, 9.4, 9.4.1 e 9.4.3 do Acórdão 8636/2020-TCU-Segunda Câmara, nos termos do art. 48 da Lei 8.443/92, c/c arts. 285 e 286, parágrafo único, do Regimento Interno/TCU, deixando de haver óbice para o restabelecimento do pagamento de proventos até que o recurso seja julgado no mérito. Assim, não ocorreu a alegada ofensa ao dever de amparo à pessoa idosa previsto no art. 230 da Carta Magna.  
5.11. No que tange ao reconhecimento da boa-fé da pensionista, cabe ressaltar que o Tribunal dispensou o ressarcimento das quantias percebidas indevidamente, em consonância com a Súmula TCU 106. 
5.12. Vale lembrar que o ato de pensão civil da beneficiária Paula Mendes foi julgado ilegal, uma vez que o instituidor faleceu anteriormente à alteração do regime previdenciário pela Emenda Constitucional 41/2003, mas a concessão foi fundamentada nessa Emenda e no art. 2º da Lei 10.887/2004, que não asseguram o direito a proventos integrais e paridade, atualmente percebidos pela recorrente. 
5.13. Como se pode ver, não se trata de mero erro formal a atrair a incidência das disposições do art. 6º, § 1º, da Resolução TCU 206/2007, quanto à possibilidade de registro e retificação de ofício do ato de concessão.  
5.14. Os precedentes colacionados pela recorrente não se amoldam à sua situação. No Acórdão 168/2010-TCU-Segunda Câmara, o Ministro-Relator Raimundo Carreiro reconheceu tratar-se de erro na fundamentação legal, mantendo-se válida, na essência, a correspondente vantagem, pois o art. 184, inciso II, da Lei 1.711/1952 e o art. 232, parágrafo único da Lei Complementar 75/1993 continham mesma definição em termos pecuniários. No Acórdão 440/2013-TCU-Segunda Câmara, também relatado pelo Ministro Raimundo Carreiro, foi considerada atendida, desde já, a condição fixada no inciso III do art. 3º da EC 47/2005, na medida em que o servidor completaria 60 anos em menos de dois meses, evitando-se os custos administrativos adicionais com seu eventual retorno ao serviço ativo para completar tão pouco tempo faltante para nova aposentação. Já no Acórdão 9388/2012-TCU-Segunda Câmara, de relatoria do Ministro José Jorge, observou-se que o inativo já contava com 60 anos de idade no momento do julgamento de mérito de seu ato de aposentadoria. 
5.15. Cabe ressaltar que a atuação desta Corte de Contas, no que tange ao julgamento de atos de pessoal para fins de registro, segue o balizamento estabelecido pelo Supremo Tribunal Federal na Súmula Vinculante 3, que excepciona a apreciação da legalidade do ato de concessão inicial de aposentadoria, reforma e pensão da necessidade de observância do contraditório e ampla defesa. 
5.16. O STF também fixou a seguinte tese de repercussão geral (tema 445) , no bojo no RE 636.553, de relatoria do Ministro Gilmar Mendes: 
Em atenção aos princípios da segurança jurídica e da confiança legítima, os Tribunais de Contas estão sujeitos ao prazo de 5 anos para o julgamento da legalidade do ato de concessão inicial de aposentadoria, reforma ou pensão, a contar da chegada do processo à respectiva Corte de Contas. (destacou-se) 
5.17. Assim, como o ato em reexame, com vigência em 25/8/2001, foi enviado ao TCU em 27/8/2015 (peça 14) e apreciado na Sessão da Segunda Câmara de 18/8/2020 (peça 23) , não há que se falar em decadência administrativa nem em prescrição quinquenal, nem em obrigatoriedade de oitiva prévia da interessada. De igual modo, ficam afastadas as alegadas inobservâncias dos princípios da razoabilidade e proporcionalidade, da segurança jurídica e do devido processo legal. 
5.18. A atuação do Tribunal de Contas da União deu-se em consonância com a competência estabelecida no art. 71, inciso III, da Carta Magna quanto à apreciação, para fins de registro, da legalidade de ato de concessão de pensão, na forma regulamentada pela Lei 8.443/1992 (art. 1º, inciso V) , pelo Regimento Interno (arts. 1º, inciso VIII, 259 e seguintes) e pela Instrução Normativa TCU 78/2018, que dispõe sobre o envio, o processamento e a tramitação de informações alusivas a atos de admissão de pessoal e de concessão de aposentadoria, reforma e pensão, para fins de registro, no âmbito da Corte de Contas, nos termos do art. 71, inciso III, da Constituição Federal. 
5.19. Prevê o art. 260, § 1º, do Regimento Interno que a autoridade administrativa responsável por atos de concessão de pensão submeterá os dados e informações necessários ao respectivo órgão de controle interno, que deverá emitir parecer sobre a legalidade dos atos e torna-los disponível à apreciação do Tribunal, que determinará o registro dos atos que considerar legais e recusará o registro dos atos considerados ilegais. 
5.20. No caso concreto, o ato de interesse da recorrente não poderá ser julgado legal com amparo nas disposições do art. 260, § 4º, do RI/TCU, c/c o art. 6º, § 1º, da Resolução TCU 206/2007, pois está dando ensejo a pagamentos irregulares decorrentes de utilização de fundamento legal não aplicável a benefício instituído anteriormente à promulgação da EC 41/2003. 
5.21. Nos termos do art. 262, caput e § 2º, do referido Regimento, uma vez recusado o registro do ato de concessão de pensão pelo TCU, cabe ao órgão de origem a adoção de providências para fazer cessar o pagamento do benefício no prazo de quinze dias, contados da ciência da decisão do Tribunal, bem como emitir novo ato, se for o caso, escoimado da irregularidade verificada, o que prescinde de elaboração de plano de ação (Resolução TCU 315/2020) . 
5.22. Entende-se que esses procedimentos foram seguidos pela Corte de Contas na negativa de registro do ato de concessão de pensão em reexame, não merecendo prosperar as contestações da pensionista acerca de possíveis inobservâncias de princípios e do devido processo legal, muito menos das novas disposições dos art. 21 e 22 do Decreto-Lei 4.657/1942, introduzidas pela Lei 13.655/2018. 
5.23. Diante disso, opina-se pela rejeição das alegações da recorrente. 
CONCLUSÃO 
6.	Da análise de mérito, conclui-se que o Tribunal de Contas da União observou o devido processo legal na apreciação da legalidade, para fins de registro, do ato de concessão de pensão civil à recorrente, em especial o balizamento estabelecido pelo Supremo Tribunal Federal na Súmula Vinculante 3, a tese de repercussão geral (tema 445) fixada no RE 636.553 e o que dispõem o art. 71, inciso III, da Carta Magna, a Lei 8.443/1992, o seu Regimento Interno e a Instrução Normativa TCU 78/2018. 
6.1. 	Por conseguinte, deve-se negar provimento ao presente recurso. 
PROPOSTA DE ENCAMINHAMENTO 
7. Ante o exposto, submetem-se os autos à consideração superior, propondo-se, com fundamento no art. 48 da Lei 8.443/1992: 
a)	conhecer do recurso e, no mérito, negar-lhe provimento;  
b)	informar à recorrente e demais interessados do acórdão a ser proferido, destacando que o relatório e o voto que o fundamentam podem ser acessados por meio do endereço eletrônico www.tcu.gov.br/acordaos: 
É o relatório.

Idenilson Lima da Silva (OAB/DF 32.297), procuração à peça 28.

Procurador Júlio Marcelo de Oliveira.

PENSÃO CIVIL. INSTITUIDOR FALECIDO ANTES DA EMENDA 41/2003. ATO CONCESSÓRIO INDEVIDAMENTE FUNDAMENTADO NESSA EMENDA E NA LEI 10.887/2004. ILEGALIDADE. NEGATIVA DE REGISTRO. PEDIDO DE REEXAME. DETERMINAÇÃO AO ÓRGÃO CONCEDENTE PARA FAZER CESSAR PAGAMENTOS IRREGULARES: NÃO APLICAÇÃO AO CASO CONCRETO. DIREITO À PARIDADE E INTEGRALIDADE. PROVIMENTO PARCIAL.

PENSÃO CIVIL (PCIV)

Secretaria de Recursos (Serur); Secretaria de Fiscalização de Integridade de Atos e Pagamentos de Pessoal e de Benefícios Sociais (Sefip).

Relato o presente recurso em razão de sorteio realizado nos termos dos arts. 21 e 22 da Resolução TCU 175/2005 (peça 14) .
2.	Em exame pedido de reexame interposto pela pensionista Paula Mendes contra o Acórdão 8636/2020-TCU-Segunda Câmara, relator Ministro André de Carvalho (peça 23) , que considerou ilegal a pensão instituída por Joel Mendes e negou-lhe registro, em razão da errônea indicação do fundamento legal do ato concessório, quais sejam a Emenda Constitucional 41/2003 e a Lei 10.887/2004, art. 2º, não obstante o instituidor tenha falecido em data anterior à referida Emenda.
3.	Presentes os requisitos de admissibilidade previstos no art. 48 da Lei 8.443/1992, cumpre conhecer do recurso, em ratificação ao despacho de peça 15.
4.	A negativa de registro se deu em razão da incorreção do fundamento legal do ato concessório da pensão, pautado na Emenda Constitucional 41/2003 e no art. 2º da Lei 10.887/2004, que não autorizam o benefício concernente à paridade e integralidade, não obstante o instituidor tenha falecido em 25/8/2001, data anterior à edição da referida Emenda.
5.	A recorrente alega, no pedido de reexame, basicamente, ter havido violação do devido processo legal com a determinação para suspensão dos pagamentos supostamente ilegais, visto que a incorreção formal em seu contracheque não estaria gerando pagamentos superiores ao devido, e que em casos da espécie, em que há erro formal no fundamento concessório, o Tribunal tem determinado à Sefip que realize a correção no Sistema Sisac, nos termos do art., 6º, § 1º, da Resolução TCU 206/2007, cabendo ao órgão de origem proceder à correspondente retificação nos assentos funcionais do servidor. Alega ainda violação do art. 230 da Constituição, por afronta ao dever de amparo à pessoa idosa e que deveria ser reconhecida a boa-fé da requerente.
6.	A Serur emitiu pronunciamento no sentido de negar provimento ao pedido de reexame, visto que o efeito suspensivo do recurso permite a continuidade dos pagamentos dos proventos nos moldes atuais, de que houve o reconhecimento da boa-fé com a dispensa de ressarcimento das quantias percebidas indevidamente, e que o fundamento legal do ato concessório, não obstante incorreto, não autoriza o direito a proventos integrais e paridade atualmente percebidos pela recorrente, motivo pelo qual não se cogitaria de mero erro formal a atrair a incidência da Resolução TCU 206/2007, quanto à retificação de ofício do ato concessório. 
7. 	Divirjo parcialmente dos fundamentos colmatados pela Secretaria de Recursos, e corroborados pelo MP/TCU, para rejeitar as alegações recursais da pensionista, pelos motivos que passo a expor.
8. 	De fato, as decisões citadas pela requerente, de minha relatoria, quais sejam os Acórdão 168/2010-TCU-Segunda Câmara e 440/2013-TCU-2ª Câmara, determinaram a retificação de ofício dos fundamentos legais dos atos de pessoal, visto que tais modificações não implicaram em alteração no valor dos proventos, diversamente do que ocorre no presente caso, litteris:
"É legal a percepção cumulativa da vantagem dos quintos definida na Lei 8.911/94 com o acréscimo remuneratório previsto no art. 232 da Lei Complementar 75/93 (equivalente ao direito instituído no art. 184, inciso II, da Lei 1.711/51) , em proventos de aposentadoria de membros do Ministério Público da União que tenham preenchido os requisitos para aquisição desses direitos durante a vigência dos respectivos dispositivos legais. Eventual erro em fundamento legal de ato sujeito a registro que não altere o valor dos proventos devidos é considerado falha de natureza formal, não obstando o registro do ato, a ser corrigido mediante determinação deste Tribunal". (Acórdão 168/2010-TCU-Segunda Câmara) (Grifei) 
"Cumprimento dos requisitos de aposentadoria nos termos do art. 3º da EC 47/05, exceto pela idade mínima, cuja exiguidade do tempo faltante atrai a aplicação do princípio da proporcionalidade para considerar cumprido também esse requisito. Outras falhas formais que não estão gerando pagamentos irregulares. Incidência do art. 6º, §§1º e 3º, da Resolução/TCU 206/2007. Legalidade e registro do ato. Legalidade e registro dos demais atos. Determinações para correção das falhas formais. Ciência ao órgão interessado. Arquivamento. (Acórdão 440/2013-TCU-Segunda Câmara) (Grifei) 
9. 	Entretanto, no caso em apreço, o Acórdão recorrido determinou a cessão dos pagamentos considerados ilegais (item 9.4.1) , bem como alertou de que o efeito suspensivo do presente pedido de reexame, não eximiria os beneficiários dos atos julgados ilegais da devolução de valores percebidos indevidamente após a notificação, diante do não provimento dos eventuais recursos (item 9.4.2) .
10.	Dadas as peculiaridades do caso vertente, em que o fundamento legal utilizado para a concessão do ato de pensão subtraiu indevidamente direito legítimo da recorrente à percepção do binômio paridade-integralidade, entendo não fazerem sentido as determinações acima dirigidas ao Ministério da Agricultura, Pecuária e Abastecimento, uma vez que a ilegalidade do ato diz respeito aos fundamentos legais do ato concessório e não a valores percebidos a maior pela interessada, que faz jus à normativa vigente antes da EC 41/2003, que assegurava, à época, a percepção das referidas vantagens. 
11.	Desse modo, entendo deva ser dado parcial provimento ao presente pedido de reexame, no sentido de tornar sem efeito, em relação à pensionista Paula Mendes, as determinações dirigidas ao Ministério da Agricultura, Pecuária e Abastecimento, contidas nos subitens 9.4.1 e 9.4.2 da decisão recorrida, visto que o novo ato de concessão da aludida pensão civil a ser emitido com base no subitem 9.4.3 do referido acórdão, deverá ser exarado já indene da irregular fundamentação utilizada, com efeitos retroativos à data da concessão da pensão (25/8/2001) conforme ato concessório à peça 14, e com a manutenção dos pagamentos já realizados à interessada.
12. 	No mais, acompanho as conclusões da Secretaria instrutiva, no sentido de que como o ato adentrou esta Corte de Contas em 27/8/2015 (peça 14) , e o acórdão recorrido foi prolatado em 18/8/2020 (peça 23) , não há que se cogitar de violação aos princípios do devido processo e do contraditório, à luz da normativa contida na Súmula Vinculante nº do STF e da tese fixada no Tema 445 de repercussão geral, esta última abaixo reproduzida, verbis:
"Em atenção aos princípios da segurança jurídica e da confiança legítima, os Tribunais de Contas estão sujeitos ao prazo de 5 anos para o julgamento da legalidade do ato de concessão inicial de aposentadoria, reforma ou pensão, a contar da chegada do processo à respectiva Corte de Contas".
Em razão do exposto, VOTO por que o Tribunal adote o Acórdão que ora submeto à apreciação deste Colegiado
TCU, Sala das Sessões Ministro Luciano Brandão Alves de Souza, em 11 de maio de 2021.
RAIMUNDO CARREIRO 
Relator